臺灣高等法院高雄分院刑事判決　　 94年度上更(一)字第134號
上　訴　人　臺灣高雄地方法院檢察署檢察官
被　　　告　甲○○
上列上訴人因被告偽造文書案件，不服臺灣高雄地方法院89年度
訴字第3002號中華民國91年2 月26日第一審判決（起訴案號：臺
灣高雄地方法院檢察署88年度偵字第28900 號），提起上訴，經
判決後，由最高法院發回更審，本院判決如下：
    主  文
上訴駁回。
    理  由
一、公訴意旨略以：被告甲○○與郭俊良（由原審另行審理）共
    同意圖為自己不法之所有，夥同另2 名冒稱為「蔡明宏」、
    「陳俊傑」之成年男子，於民國（下同）88年8 月間，以刊
    登某旅行社徵男接待員名義行騙，乙○○見報後駕駛ＸＴ─
    7971號小客車（登記之車主為其母蔡顏秀容），在高雄市○
    ○○路與七賢一路口，與「蔡明宏」、「陳俊傑」見面，「
    蔡明宏」即佯稱欲回公司而向乙○○借車，乙○○不疑而將
    車借與「蔡明宏」，而由「蔡明宏」將車駛離，「陳俊傑」
    則乘機逃逸，「蔡明宏」旋將該小客車冒名蔡顏秀容（起訴
    書誤載為乙○○）名義以偽造轉讓書至高雄市監理處辦理過
    戶予郭俊良名下，該監理處乃將此不實事項登載於所掌文書
    上，並發給郭俊良行車執照，郭俊良、甲○○2 人再將小客
    車，開至高雄縣鳳山市○○路○段525 號「中信當舖」以新
    台幣（下同）40萬元售與陳建東，因認被告甲○○涉有刑法
    第339 條第1 項之詐欺取財、同法第216 條、第210 條之行
    使偽造私文書等罪嫌云云。
二、本件公訴人認被告甲○○涉有上開詐欺及偽造文書等罪嫌，
    無非以告訴人乙○○之指訴及證人陳建東之證述，為其論罪
    之依據。經訊據被告甲○○堅決否認有何偽造文書及詐欺之
    犯行，辯稱：我係看報應徵旅行社接待員後，先由1 名自稱
    「珍妮」之女子要求我匯款5,000 元共2 次作為定金，後又
    要求我幫忙賣車，經聯絡後再由自稱「蔡明宏」之人和我見
    面，並要我找1 個20歲的人，我才去找郭俊良前往，「蔡明
    宏」即先將車輛過戶予郭俊良後，再叫我們2 人去當那輛車
    ，錢是對方拿走，我並不知該車係其等向告訴人乙○○所騙
    得等語。
三、按犯罪事實應依證據認定之，無證據不得認定犯罪事實；又
    不能證明被告犯罪者，應諭知無罪之判決，刑事訴訟法第15
    4 條第2 項、第301 條第1 項分別定有明文。而刑事訴訟法
    上所謂認定犯罪事實之證據，係指足以認定被告確有犯罪行
    為之積極證據而言，如未能發現相當證據或證據不足以證明
    ，自不能以推測或擬制之方法，以為裁判基礎，此有最高法
    院29年上字第3105號判例及40年台上字第86號判例可供參照
    ；又認定犯罪事實，所憑之證據，雖不以直接證據為限，間
    接證據亦包括在內，然無論直接或間接證據，其為訴訟上之
    證明，須於通常一般之人均不致於有所懷疑，而得確信其為
    真實之程度者，始得據之為有罪之認定，倘其證明尚未達到
    此一程度，而有合理性懷疑之存在時，即無從為有罪之認定
    ，此亦有最高法院76年台上字第4986號判例可資參照。
四、經查：
（一）被告甲○○自警訊起至偵查、審理中均堅詞否認有何與「
      蔡明宏」等人共同詐欺及偽造文書之犯行，又告訴人乙○
      ○係依報紙廣告應徵工作，而將上開車輛交予自稱「蔡明
      宏」、「陳俊傑」之人，於此過程中並未見過被告甲○○
      及郭俊良2 人，此業據告訴人乙○○於審理中陳述明確；
      而證人陳建東原審證稱：「我過去的時候，我叫車主郭俊
      良拿證件給我看，當時我問他車子為何要賣，他告訴我說
      ，原來的車主欠他父親錢，他父親過世後，就把車子轉讓
      給他，當時甲○○有進出好幾次，所以我要求他把車主的
      電話給我求證，他就給我一個電話，我打電話過去問的時
      候，有1 個女人告訴我沒有錯，是他父親過世要把車子轉
      讓給他；當時郭俊良有拿原車主的身分證正本給我看」等
      語（原審卷第70頁），亦僅證明被告甲○○、郭俊良將該
      車輛過戶並出售之事實，不能以此遽認被告甲○○對於該
      車輛係向告訴人乙○○所騙得一事知情；且與被告於原審
      所供稱：「有1 個叫『阿宏』的人跟我說，他舅舅要賣車
      ，要先過戶到我名下，但我未滿20歲，所以要我找1 個滿
      20歲的人，我就找郭俊良，因為我知道郭俊良比較好講話
      」「當時他們（指當舖）有查車子是否贓車，我有看他們
      查不是贓車」等語（見原審卷第19頁），2 人對出售系爭
      小客車之過程並無矛盾之處。
（二）又被告甲○○係見報紙徵求業務員之廣告後，與自稱「珍
      妮」之人取得聯絡，並依「珍妮」之指示先後匯款5,000
      元2 次作為定金，此有剪報資料影本及匯款單影本各1 紙
      附卷可憑，其為謀一工作，且又因年輕識淺，社會經驗不
      足，見自稱「蔡明宏」者既駕駛上開ＸＴ─7971號自用小
      客車且持有車輛之證件，並至監理所順利辦理過戶，而不
      疑有他，為其出面販售該車尚屬合理；況本件依告訴人乙
      ○○與被告甲○○2 人於警訊及偵查、審理中所述情節，
      其2 人均係見報紙所登之旅行社徵人廣告，於應徵後與「
      蔡明宏」等人見面，且在見面後對方均假藉理由向其2人
      借用行動電話，其手法相同，又被告甲○○又係在順利出
      售上開車輛並將車款交予「蔡明宏」後，因「蔡明宏」又
      依約聯絡，乃撥打「蔡明宏」先前使用其行動電話上所遺
      留之號碼，而與告訴人乙○○取得聯絡，經乙○○告知車
      輛被騙走，現正在警局報案後，被告甲○○即前往警局說
      明，此業據被告甲○○、告訴人乙○○於原審審理中陳述
      明確（見原審卷第86頁），衡諸一般常情，被告甲○○如
      與「蔡明宏」等人係屬同夥，應不致於使用其電話作犯罪
      時聯絡之工具，徒留下通聯紀錄，容易被循線查獲，亦不
      致於事後主動打電話與告訴人乙○○聯絡並隨即前往警局
      說明。
（三）告訴人乙○○雖質疑被告既是應徵當旅行社接待員，並非
      從事商品買賣，於情於理殊不可能要事先匯款5,000 元2
      次作定金？又旅行社接待員與幫忙賣車係毫不相干之工作
      ，尤以被告未上班即聽從所謂「蔡明宏」之指示？且被告
      為何不將該車直接過戶為自己名義所有而進行典當或出售
      ？竟輾轉利用人頭過戶為郭俊良名義所有之後再為出售，
      其存心逃避刑責之意圖，極為明顯；又郭俊良既因精神病
      住院治療中，顯不可能出面購買「蔡明宏」所騙得之小客
      車，如非被告之授意指導，以1 個患有精神疾病者，何能
      編織謊言並在合約提出保證？且被告之辯詞與郭俊良之供
      述不合；又被告在高雄市警察局中正三路派出所應訊時已
      坦承犯案云云。惟查：（１）被告係應徵旅行社接待員並
      繳付定金之事實，有如前述，已據其提出報紙廣告及匯款
      單影本各1 紙為證，被告茍欲自圓其說，儘可辯稱係應徵
      售貨員而依指示出售該車子，是其供述應徵過程應屬實；
      而既無證據證明被告與自稱為「蔡明宏」及「陳俊傑」向
      告訴人乙○○騙取前開小客車有何犯意之聯絡，被告於案
      發時又年僅19歲，在社會經驗不足下，以其係應徵工作，
      賺取佣金，即依僱用人之指示行事，即非不可能，是被告
      供稱「我因為完全被騙被人利用，完全沒有謀財‧‧‧」
      、「‧‧‧我本來未滿20歲不要幫他賣車，但經蔡明宏教
      我找1 位滿20歲的朋友幫他賣車，所以我就找好郭俊良一
      起幫他賣車‧‧‧」等語（見警卷第4 至5 頁），應屬可
      信，因被告倘有意逃避刑責，其找來之郭俊良既屬朋友，
      與買方陳建東之汽車買賣契約書上亦有記載郭俊良之姓名
      住所電話，警方仍能循線查獲被告。（２）被告既不知「
      蔡明宏」者所持有之汽車係騙來的，以為有正當來源，其
      依指示為便於售出該汽車，縱有授意郭俊良如何向買方提
      出保證，亦僅止於商場買賣之推銷手法而已，尚難以此推
      測被告知悉該小客車來源有問題而與「蔡明宏」等人有犯
      意之聯絡。（３）據郭俊良於警訊供稱：「（ＸＴ－7971
      號自小客車是否為甲○○叫你過戶至你名下的？）不是甲
      ○○，我不知道是何人」，而被告於警訊供稱：「‧‧‧
      辦理過戶資料是蔡明宏寫好即蓋好印章交給另1 位男子辦
      理過戶，而郭俊良的身分證是在監理站交給蔡明宏的」，
      足見該自用小客車過戶於郭俊良名下，被告並未參與其事
      ，更無從查知所謂「蔡明宏」者持有該車是否有正當來源
      。（４）就該小客車賣得之40萬元價金，據郭俊良供稱：
      車行的人交給我，我就交給甲○○，我只知道有分到錢，
      分到多少不知道等語，被告則供稱經蔡明宏分給郭俊良
      5,000 元，被告1,000 元，餘額由「蔡明宏」者取回報帳
      等情，其等供述情節容有詳略之不同，但就郭俊良有分到
      錢一節並無不合，至於被告有無將餘款交給「蔡明宏」者
      ，因郭俊良不一定在場，其不知此部分情節，亦屬當然，
      故被告與郭俊良之供述並無矛盾之處。（５）又被告於自
      警訊以迄偵審中，均未供承有共同詐欺及偽造文書之行為
      ，而係認為自己被騙被人利用，完全沒有謀財之意思，此
      有歷次筆錄可憑。告訴人指稱被告於高雄市警察局中正三
      路派出所坦承犯案，似有誤會。至被告縱有向告訴人道歉
      ，其真意亦係出於因其被騙之行為導致告訴人受有損害之
      意而已。
（四）綜上所述，尚難遽認被告與自稱「蔡明宏」、「陳俊傑」
      有共同詐欺及偽造文書之犯行；此外復查無其他積極證據
      足以證明被告有何犯行，要屬不能證明被告犯罪。
五、原審因而為被告甲○○無罪之諭知，經核尚無不合，檢察官
    上訴意旨循告訴人聲請上訴之理由，仍認被告犯罪，為無理
    由，應予駁回。
據上論斷，應依刑事訴訟法第368條，判決如主文。
本案經檢察官林惠到庭執行職務。
中　　華　　民　　國　　94　　年　　7 　　月　　26　　日
                  刑事第七庭    審判長法  官  莊飛宗
                                      法  官  曾逸誠
                                      法  官  黃憲文
以上正本證明與原本無異。
檢察官如不服本判決，應於收受本判決後10日內向本院提出上訴
書狀，其未敘述上訴理由者，並得於提起上訴後10日內向本院補
提理由書狀（均須按他造當事人之人數附繕本）「切勿逕送上級
法院」。
中　　華　　民　　國　　94　　年　　7 　　月　　27　　日
　　　　　　　　　　　　　　　　　　　書記官  葉淑華
